【裁判字號】    89,自,167
【裁判日期】    890908
【裁判案由】    誣告等
【裁判全文】
臺灣士林地方法院刑事判決                          八十九年度自字第一六七號
    自  訴  人  甲○○
    被      告  乙○○
右列被告因誣告等案件，經自訴人提起自訴，本院判決如左：
    主  文
乙○○無罪。
    理  由
一、自訴意旨略以：自訴人甲○○於民國八十五、六年間曾登報徵人，被告乙○○見
    報前來，即經錄用，且因二人均為單身，一見如故，之後即過從甚密，被告如有
    更換工作，皆主動告知自訴人地點及聯絡電話，縱自訴人無錢支付賓館等食宿費
    用約新臺幣（下同）二十餘萬元，被告仍自願約同自訴人於例假日外出共宿，並
    一再要求與自訴人結婚。迨八十七年十一月二十日前後，被告更執意與自訴人於
    當日二十三日各帶證人一名至臺灣臺北地方法院公證處辦理公證結婚。自訴人不
    疑有他，屆時即邀約證人前往約定之臺北市南港區○○○路○段中央研究院前等
    候。詎被告竟意圖使自訴人受刑事處分，向臺北市政府警察局南港分局南港派出
    所報案稱：自訴人向伊恐嚇如不給三萬元，即要殺害伊、伊子及胞妹云云，而誣
    告自訴人涉犯恐嚇取財犯行，且與警配合計誘致使自訴人當場為警逮捕，並遭警
    方移送臺灣士林地方法院檢察署偵辦。被告嗣為達其誣告自訴人之目的，竟於該
    案於臺灣士林地方法院八十八年易字第八二九號案件八十八年九月十四日開庭調
    查證據時，為證人而於供前具結，除就前開虛構事為虛偽之陳述後，復證稱：伊
    去應徵，自訴人即留下伊電話、地址等資料，表示要等房子整修好始予雇用，後
    來藉口會計騙伊，要伊投資，一共投資二、三十萬元，後來伊要求看公司，自訴
    人就恐嚇伊，自八十六年年底至今，恐嚇伊很多次，都用電話恐嚇伊，要伊在樓
    下等他交給他三萬元云云，而就於案情有重要關係之事項，為虛偽之陳述。因認
    被告涉有刑法第一百六十八條之偽證罪嫌及同法第一百六十九條第一項之誣告罪
    嫌，且二罪間有方法結果之牽連關係（自訴人於自訴狀內係認二罪嫌間應予分論
    併罰，惟自訴代理人於本案審理時，已更正二罪嫌間應為方法結果之牽連關係，
    見本院八十九年八月二十九日審判筆錄）云云。
二、按刑事訴訟法第三百十九條第一項所定得提起自訴之人，係限於因犯罪而直接被
    害之人，必其人之法益由於犯罪行為直接所加害，若須待乎他人之另一行為而其
    人始受損害者，即非因犯罪直接所受之損害，不得提起自訴。查刑法上之誣告罪
    ，既足使國家司法上之審判權或偵查權妄為開始，而同時又至少必使被誣告者受
    有名譽上之損害，是被誣告者得提起自訴，自不待言。至於他人刑事被告案內為
    證人、鑑定人、通譯之人，在審判或偵查時，依法具結而為虛偽之陳述，在他人
    是否因此被害，尚繫於執行審判或偵查職務之公務員採信其陳述與否而定，並非
    因偽證行為直接或同時受有損害，即與刑事訴訟法第三百十九條第一項所稱之被
    害人並不相當，其無提起自訴之權，固無疑義。惟本件自訴意旨係以被告除向警
    察機關誣告被告犯罪外，復為達其誣告之目的，而於被告遭其誣告之案件審理中
    ，自為證人且供前具結而為虛偽陳述，所涉誣告及偽證罪間，有方法結果之牽連
    關係，乃一併提起自訴（見本院八十九年八月二十九日審判筆錄）。此揆諸刑事
    訴訟法第三百十九條第二項前段：犯罪事實之一部提起自訴者，他部雖不得自訴
    ，亦以得提起自訴論之規定，則本件自訴人既自訴被告涉犯誣告及偽證罪嫌且為
    裁判上一罪之關係，是所訴二罪依法自均得提起自訴，合先敘明。
三、按犯罪事實應依證據認定之，無證據不得推定其犯罪事實；又不能證明被告犯罪
    或其行為不罰者應諭知無罪之判決，刑事訴訟法第一百五十四條、第三百零一條
    第一項分別定有明文。次按刑法誣告罪之成立，以意圖使他人受刑事或懲戒處分
    ，向該管公務員為虛偽之告訴、告發、報告者為構成要件，所謂虛偽係指明知無
    此事實故意捏造而言，故該項犯罪，不特須指出完全出於虛構或憑空捏造之具體
    事實，足以使人受刑事或懲戒處分，且須明知其為虛偽，具有故意構陷之情形始
    能成立，故其所訴事實，雖不能證明係屬實在，而在積極方面尚無證據證明其確
    係故意虛構者，仍不能遽以誣告罪論處（最高法院二十二年上字第三三六八號、
    四十年度台上字第八十八號、四十三年度台上字第二五一號、四十六年台上九二
    七號判例參照）。復按刑法第一百六十八條偽證罪之構成，係以於執行審判職務
    之公署或於檢察官偵查時對於案情有重要關係之事項，供前或供後具結，而為虛
    偽之陳述，始負偽證罪之責（最高法院二十九年上字第二三四一號、六十九年台
    上字第二四二七號判例參照）。
四、訊據被告乙○○固坦承確於八十七年十一月二十三日上午向臺北市政府警察局南
    港分局南港派出所報案自訴人甲○○涉嫌恐嚇，並會同警方於同日中午，在臺北
    市南港區○○○路○段一二八號中央研究院前將前來取款之自訴人逮捕並移送法
    辦；且於該案於臺灣士林地方法院八十八年九月十四日庭訊時，供前具結證稱自
    訴人自八十六年間起即多次恐嚇向伊需索金錢之事實不諱，惟堅決否認有何誣告
    及偽證之犯行，辯稱：伊向警方報案及於自訴人甲○○被訴恐嚇取財案件之偵、
    審中所證述者，均為事實等語。且查：本案自訴人甲○○雖經傳未到，且其於被
    訴向被告恐嚇取財乙案中亦一再否認被訴犯行，惟其確於八十七年十一月二十三
    日上午十一時五十分許，自行搭乘計程車至臺北市南港區○○○路○段一二八號
    前，並自乙○○手中取得五千元現金後，即由埋伏員警當場查獲，並扣得現金五
    千元之事實，已經本院調取該案偵、審卷證（含臺灣士林地方法院檢察署八十七
    年偵字第一一二三五號、臺灣士林地方法院八十八年易字第八二九號及臺灣高等
    法院八十八年上易字第五四七六號案卷）查閱屬實。自訴人甲○○雖於該案偵、
    審時辯稱：當時乙○○取出系爭現金五千元表示欲支付計程車費，伊因金額過多
    未予接受，旋為警逮捕云云（見本院八十八年易字第八二九號卷內八十八年十月
    五日審判筆錄及臺灣高等法院八十八年上易字第五四七六號卷內八十九年四月十
    二日審判筆錄）；然經證人即查獲本案之臺北市政府警察局南港分局南港派出所
    警員林連祥及沈恆毅於該案均結證表示：並未見到被告於收受金錢時，有何推拒
    之情事（見臺灣高等法院前開案件八十九年元月十二日及同年月二十六日訊問筆
    錄），足見自訴人甲○○所辯：系爭金錢係乙○○代付計程車費云云，自無足採
    。查自訴人甲○○既無法合理供明自乙○○處收受現金五千元之緣由；復參酌自
    訴人甲○○既自陳其時已與乙○○論及婚嫁，乙○○且於二人交往期間不時以金
    錢接濟自訴人云云（見本案八十九年六月二十二日收文之自訴狀），則果被告乙
    ○○未受自訴人恐嚇取財，復何有於案發前突然偕同其妹向警方報案以逮捕自訴
    人之可能？至於證人林連祥及沈恆毅於作證時對被告於交付現金五千元予自訴人
    時所在位置雖稍有出入，然此應係渠等作證時間與案發時間相隔甚久、記憶模糊
    所致，自難認前開證人之證述均無可採取。是自訴人於該案所辯各節，顯不足採
    信。再查：自訴人被訴前開案件已經本院以八十八年易字第八二九號判決依刑法
    恐嚇取財未遂罪判處有期徒刑五月，嗣並經臺灣高等法院八十八年上易字第五四
    七六號判決上訴駁回確定，有相關判決書存卷可參。從而，自訴人指被告所為涉
    嫌誣告云云，洵無足採。
五、再查：自訴代理人雖以被告乙○○於八十六年報案之初及自訴人被訴前開案件審
    理作證時均指稱：自訴人甲○○係自八十六年間起即多次以電話恐嚇要求交付財
    物；而此部分並未經法院採信認定為自訴人之犯罪事實，顯屬無稽，足認被告此
    部分涉有誣告及偽證犯行云云。然查：被告乙○○於本案審理時仍一再堅稱：伊
    於八十六年間見報而向自訴人應徵工作，並影印伊身分證，表示待房屋整修後再
    行僱用，未久自訴人即要求伊投資金錢，伊有投資三十萬元，然伊要求看公司，
    自訴人即翻臉，並恐嚇要殺伊全家人，並陸續向伊恐嚇取財，包括投資款在內，
    伊總共拿了約二百餘萬元給自訴人，伊除自伊銀行帳戶提款交付外，亦將伊領得
    之月薪及向其妹等借款所得，均交付自訴人等語，均與其在自訴人被訴恐嚇取財
    乙案中指述情節大致相符，並提出卷附伊於臺灣中小企業銀行活期儲蓄存款存摺
    及保單借款借據影本為據。雖被告所提出之存摺內現金提款紀錄未能直接作為交
    付金錢予自訴人證明；然被告果係遭自訴人恐嚇始交付金錢，復如何能有單據留
    存？至於自訴人雖另指出被告曾陸續任職之工作地點，辯稱：如非與被告交往且
    過從甚密，不可能得知其工作地點云云；惟此或因被告畏懼於自訴人將對其家人
    不利等等恐嚇言詞，不得已將工作地點告知自訴人之故，亦未能遽認被告於前案
    上開所陳，並非真實。再參酌自訴人已經前案判決認定其確於八十七年十一月二
    十三日向乙○○恐嚇取財未遂並經判刑確定，已如前述，則被告所指：自訴人係
    自八十六年底向伊連續恐嚇取財，因忍無可忍，始接受其妹建議向警方報案查獲
    云云，實非無可能。是雖被告於前開案件中因未能以積極證據證明自訴人自八十
    六年起即涉有連續恐嚇取財之所為，以致此部分犯行未於前開案件中經公訴人提
    起公訴並由法院進行審判，惟既查無其他積極事證足資證明被告該部分之指證係
    屬虛構而涉有偽證及誣告犯行，不能證明被告犯罪，揆諸前揭說明，自應為其無
    罪判決之諭知。
據上論斷，應依刑事訴訟法第三百四十三條、第三百零一條第一項，判決如主文。
中      華      民      國      八十九      年      九      月    八    日
                                      臺灣士林地方法院刑事第三庭
                                          法  官  李  瑜  娟
右正本證明與原本無異。
如不服本判決應於送達後十日內向本院提出上訴狀。
                                          書記官  劉  政  惠
中      華      民      國      八十九      年      九      月   十八   日


司法院資訊處製作；財團法人民間司法改革基金會備份。
